【裁判字號】    99,勞訴,50
【裁判日期】    991103
【裁判案由】    給付資遣費
【裁判全文】
臺灣板橋地方法院民事判決              99年度勞訴字第50號
原      告  丙○○
被      告  中華石油股份有限公司
法定代理人  己○○
訴訟代理人  甲○○
上列當事人間請求給付資遣費事件，經本院於民國99年10月20日
言詞辯論終結，判決如下：
    主  文
原告之訴駁回。
訴訟費用由原告負擔。
    事實及理由
一、原告起訴主張：
    原告自民國（下同）91年5月1日起至98年9月8日止任職於被
    告公司，離職前擔任站長一職，月薪為新台幣（下同）4萬
    3000元。被告竟於98年9月8日片面以原告個人行為不當，嚴
    重違反公司規定情況屬實，依勞動基準法第12條第1項第4款
    規定予以開除（即免職）。惟被告發布人事命令前，並未給
    予原告任何申覆機會，未盡查明程序，也無法證明原告確實
    有挪用公款之事實。況且當時加油站營業台電腦與後台電腦
    無法連線結帳作業，則當時加油站之營業現金、零用現金與
    帳目登載、誤載或不合，即有相當之可能。之後被告雖於調
    解時數次表明要原告在回公司就職，但原告人格、尊嚴之傷
    害已造成，無法以回公司續職就能平復傷害，被告行為顯然
    違反勞工法令與勞動契約，為此聲明：1.被告應於公司網站
    上公開道歉，道歉內容為：「茲對本公司前員工丙○○開除
    一事，未經詳細查證即逕予開除，深表致歉，懇請翁君能摒
    棄前嫌，特致道歉函」。2.被告應給付原告資遣費22萬4447
    元。
二、被告抗辯：
  (一)被告公司工作規則第11條規定，「本公司員工有下列情形之
    一者，本公司得不經預告終止勞動契約：(1)………(4)違反勞
    動契約或本工作規則（含相關章節）情節重大者(7)利用職務
    營私、舞弊、挪用公款或接受賄賂、佣金者」。又勞動基準
    法第12條第4項規定「違反工作契約或工作規則，情節重大
    者」雇主得不經預告，終止勞動契約。原告係98年8月13日
    接任被告林口三站站長，因該加油站班報異常，被告區域主
    管即於98年8月28日前往查帳，當下即發現有找零週轉金短
    少4,900元，原告答稱應為電腦帳務資料異常所以不慎將找
    零週轉金併入營收匯回總公司所致，98年8月31日區域主管
    再次到站上查核，並請總公司會計協助清查營收回存金額，
    另請電腦系統廠商乙○○查明系統異常情形並予以維修完成
    ，確認找零週轉金短少4900元、營虧短少3708元。98年9月2
    日區域主管再度執行稽核，現場結清當日加油站島上營收查
    帳，加油站現金營收金額無誤，但原告保管之找零週轉金卻
    短少6,900元。
  (二)查保管站上零用金及找零週轉金係站長之責任，而站長保險
    箱密碼僅只原告一人知曉，而今居然短少部分金額，衡諸一
    般經驗法則，如係保險箱遭竊，當無僅竊取部份金額之理，
    因此短少之部分金額依照合理推論應係遭原告未經被告同意
    挪用。原告身為站長，明知被告公司帳務、站務作業程序，
    除違反規定將找零週轉金與營收款項混在一起造成錯帳情形
    ，並屢次發生錯帳，此挪用公款之行為亦已嚴重違反其對公
    司之忠誠義務，破壞公司對其信任，已明顯使兩造勞動關係
    受有干擾、阻礙，可證原告違反工作規則已達情節重大，實
    無法期待被告再繼續該勞動關係之可能性，故被告解僱行為
    符合勞動基準法第12條第1項第4款之規定，兩造間原有之僱
    傭關係應已合法終止，因此原告請求被告給付資遣費，應為
    無理由。退步言，如認被告解雇不符合規定，則兩造之間僱
    傭關係仍存在，原告自無請求資遣費之理。
  (三)聲明：原告之訴駁回。
三、兩造不爭執之事實（本院卷第28頁）：
  (一)原告自91年5月1日起至98年9月8日止任職於被告公司，擔任
    站長一職，離職前月薪為4萬3000元。
  (二)被告於98年9月8日以原告個人行為不當，嚴重違反公司規定
    情況屬實，依勞動基準法第12條第1項第4款規定予以開除（
    即免職）。
四、本件爭執點（本院卷第28頁）：
  (一)原告是否有違反勞動契約或工作規則情節重大事由？
  (二)原告請求被告刊登道歉啟事是否有理由？
  (三)原告請求給付資遣費是否有理由？金額為何？
    以下一一說明
五、就原告是否有違反勞動契約或工作規則情節重大之事由而言
    ：
  (一)按勞工違反勞動契約或工作規則情節重大者，雇主得不經預
    告終止契約，惟應自知悉其情形之日起30日內為之，勞基法
    第12條第1項第4款、第2項定有明文。而所謂「情節重大」
    ，係指因該事由導致勞動關係進行受到干擾，而有賦予雇主
    立即終止勞動契約關係權利之必要，且受僱人亦無法期待雇
    主於解僱後給付其資遣費而言，必以勞工違反勞動契約或工
    作規則之具體事項，客觀上已難期待雇主採用解僱以外之懲
    處手段而繼續其僱傭關係，且雇主所為之懲戒性解僱與勞工
    之違規行為在程度上核屬相當者，始足稱之（最高法院99年
    台上字第8號判決參照）。再按所謂「情節重大」，屬不確
    定之法律概念，不得僅就雇主所訂工作規則之名目條列是否
    列為重大事項作為決定之標準，須勞工違反工作規則之具體
    事項，客觀上已難期待雇主採用解僱以外之懲處手段而繼續
    其僱傭關係，且雇主所為之解僱與勞工之違規行為在程度上
    須屬相當，方屬上開勞基法規定之「情節重大」，舉凡勞工
    違規行為之態樣、初次或累次、故意或過失、對雇主及所營
    事業所生之危險或損失、勞雇間關係之緊密程度、勞工到職
    時間之久暫等，均為判斷勞工之行為是否達到應予解僱之程
    度之衡量標準（最高法院97年台上字第2624號判決參照）。
  (二)再按，勞工若有違反工作規則所定應予懲戒之行為，雇主固
    得依工作規則之規定予以懲戒，然雇主對勞工所為之懲戒，
    仍應受到下列原則之限制：(1)在程序上須符合程序正當性原
    則，即懲戒前應讓員工就懲戒事實有充分申辯之機會，否則
    其解僱程序即有重大瑕疵。(2)在實體上，亦須符合1.比例原
    則：即雇主之懲戒處分必須可達到其所要達成之目的，僱主
    必須選擇較輕的手段達成（解僱必須符合最後手段性原則）
    ，僱主實行懲戒處分所追求之利益，與勞工因此所受之損害
    間，利益權衡不能有顯不相當之情形（換言之，懲戒的輕重
    應配合違反工作規則的行為、情狀、程度、勞工本身之因素
    而定其輕重）。2.平等對待原則：即同種程度違反同規則之
    行為，應受同類及同程度的懲戒。3.懲戒明定原則：即何種
    行為構成懲戒事由及應如何懲戒，均應在工作規則中加以明
    定。4.不溯及既往原則：即不得在事後於工作規則中增加制
    定懲戒事由，以懲戒勞工之前的行為。5.一事不二罰原則：
    即雇主對於同一個違規行為不得重複行使懲戒處分。6.個人
    責任原則：即勞工只就個人行為負責，僱主不得令勞工就其
    他勞工之行為負起被懲戒之責任。
  (三)就本件而言，被告抗辯「原告係98年8月13日接任被告林口
    三站加油站長，其交接時點交事項即包括找零週轉金3萬元
    及零用金1萬元，後來因該加油站班報異常，當時區域主管
    丁○○即於98年8月28日前往查帳，當時即發現有找零週轉
    金短少4,900元，詢問原告回答應為電腦帳務資料異常所以
    不慎將找零週轉金併入營收匯回總公司，98年8月31日區域
    主管丁○○再次到站上查核，並請總公司會計協助清查營收
    回存金額，另請電腦系統廠商乙○○查明系統異常情形，當
    日將電腦維修完成且帳務資料回復確認無誤之後，確認找零
    週轉金短少4900元、營虧短少3708元，並無將找零週轉金多
    回存公司之情形。98年9月2日區域主管丁○○再度執行稽核
    ，現場結清當日加油站島上營收查帳，加油站現金營收金額
    無誤，但原告保管之找零週轉金卻短少6,900元」等事實，
    業經被告提出原告所不爭執之98年8月28日、8月31日、9月2
    日盤點單共三份為證（本院卷第56-58頁），並經證人即當
    時區域主管丁○○、副理戊○○、電腦廠商乙○○到庭證稱
    屬實（本院卷第26-28頁），自堪認定為真實。
  (四)原告就上述事實，於本院99年10月6日審理時先陳稱：「站
    上不只有我一個人，錢的流通也不是我一個人經手，98年8
    月13日我才到林口三的加油站擔任站長，8月11日有帳目跑
    掉，公司也沒有通知我，後來在8月19日、8月20日都有異常
    ，我都有跟公司回報，唐先生是8月31日才來維修的。（找
    零）週轉金部分是第一天加油員跟我換現金的時候，我要拿
    零錢跟他們換，因為我要下班，等第二天我在對帳的時候，
    帳不能對，因為加油員的營收款項連同我前一天先換給他們
    的（找零）週轉金都一起投入金庫，所以我也不知道加油員
    連同營收款項及我先墊給他的（找零）週轉金都一起先投入
    營收款項的金庫，而且站上的（找零）週轉金金庫與營收金
    庫本來應該是分開兩個，因為（找零）週轉金金庫故障在我
    任職第二天就不能用，回報公司張先生也沒有修好，所以只
    有營收金庫可以用，所以兩種款項都放在同一層，通常我都
    是用電腦對帳的方式去區分（找零）週轉金跟營收款項。如
    果電腦的帳目有不清楚，就無法區分兩種款項的正確金額，
    才會導致我的（找零）週轉金金額短少。站上總共有四個金
    庫，早班、午班、站長、營收各壹個，站長的那個金庫不能
    用，所以我都跟營收的金庫一起用，我有保管營收款項及（
    找零）週轉金一萬元」、「我都是混在一起，一起結算清點
    拿到銀行存入公司的帳戶，我以為加油員有把前一天先換給
    他們的（找零）週轉金，一起投入金庫，也把投入金庫的錢
    一起存到公司帳戶，才沒想到張先生他們來結帳時，會有錯
    帳情形」等語（本院卷第27頁反面、第28頁）。質言之，原
    告主張發生錯帳之原因為：
    1.電腦設備異常，從任職前的8月11日帳目跑掉，到任職後
      的8月19日、8月20日都有異常，直到8月31日才來維修。
    2.加油站總共有四個金庫，早班、午班、站長、營收各1個
      （早、午、站長的金庫分別保管找零週轉金各1萬元，營
      收金庫則保管加油員經手的營收款項），但站長金庫無法
      使用，故只好將站長保管的找零週轉金1萬元，與加油員
      所收取的營收款項均放在營收金庫內。原告平常都是用電
      腦對帳的方式去區分找零週轉金跟營收款項，如果電腦的
      帳目有不清楚，就無法區分兩種款項的正確金額。
    3.原告將找零週轉金1萬元及加油員投入金庫的營收款項混
      在一起，一起結算清點後拿到銀行存入公司的帳戶。原告
      以為加油員有把前一天先換給他們的找零週轉金，一起投
      入營收金庫，也把投入營收金庫的錢一起存到公司帳戶，
      才沒想到張先生他們來結帳時，會有錯帳情形（即誤前一
      天換給加油員的找零週轉金，連同營收款項一併匯回公司
      ，致盤點時發生找零週轉金短少之情形）。
  (五)惟查，
    1.就電腦設備異常部分，據證人乙○○證稱：「張（勝富）
      先生通知我去現場，他說站上的電腦日報與每日存入銀行
      的金額不符，導致總公司的會計希望電腦廠商來查核，釐
      清過程，我到現場查核的結果，可能是因為交錯班，才會
      導致電腦日報異常，交錯班是指每個班交班時，要跟相同
      時段的班作交接，由電腦計算出每個班的出油量，來做核
      對，如果交錯班，電腦計算就會有錯誤，盈虧就無法正確
      計算，站上人員先把收到的現金存到銀行裡面，這時無法
      計算盈虧，到8月31日去的時候，才把正確的盈虧計算出
      來，共虧損3708元。之後我沒有收到通知電腦有異常的情
      形」等語（本院卷第27頁反面），原告對上述證詞並無意
      見，足見加油站的電腦雖曾有異常情形，但於98年8月31
      日已經修復完畢，當日並已確定營收金額短少3708元、站
      長保管的找零週轉金短少4900元，此有原告所不爭執的98
      年8月31日盤點單可證（本院卷第44頁反面、第57頁）。
    2.就上述金庫使用情形部分，據證人丁○○證稱：「金庫有
      兩層和三層，兩層的金庫第一層是投庫（即營收金庫），
      可以自由拉開將營收款項夾鏈袋袋裝後投入，第二層由站
      長在用的，另外三層的金庫是區分為早班、午班，第三層
      是空的。站長的那一層金庫可以使用，只是不好開，站長
      只會自己保管一萬元（找零）週轉金，我們也只針對這一
      萬元（找零）週轉金短少在追究責任。我兩次去查核都是
      把四層金庫打開分別核對，沒有原告所說的週轉金與營收
      款項放在一起無法分辨的情形」等語（本院卷第28頁），
      而原告之後於本院99年10月20日審理時也更異前詞改稱：
      「8月28日查核之後，我已經將零用金（就是找零週轉金
      ）及營收款項分別存放在不同金庫，8月31日、9月2日也
      是分開存放，所以丁○○來查核時，確實是在不同的金庫
      核對金額。我是把零用金（就是找零週轉金）放在站長金
      庫，站長金庫的密碼我是沿用上一任站長的密碼，其他領
      班或員工有無人員知道密碼我就不清楚，有的站長會把他
      的密碼告訴別人，有的不會」、「（為何你前後所言不同
      ？）8月28日經理來查核之後，我就把找零週轉金放在站
      長金庫內，因為電腦修好後，我不希望發生錯帳情形，剛
      才所說將找零週轉金與營收款項放在同一個金庫是指8月
      28 日之前的情形」等語（本院卷第45頁），顯然原告原
      先所稱因站長金庫無法使用，致需將站長保管的找零週轉
      金1萬元，與加油員所收取的營收款項均放在營收金庫內
      一節云云，即屬不實在。
    3.就上述錯帳情形，原告原先陳稱是誤將前一天換給加油員
      的找零週轉金，連同營收款項一併匯回公司（因為二者混
      在一起放在同一個金庫），致盤點時發生找零週轉金短少
      之情形（本院卷第28頁），但於之後審理時除改稱自98年
      8月28日起已將2項金額分別存放於不同金庫外，另亦改稱
      ：「因為8月31日時，有員工跟我說我有少給零錢，我又
      撥了兩千多元給他，所以短少金額才會增加到6900元，我
      當下沒有跟丁○○經理說明這件事情」等語（本院卷第45
      頁），是原告陳述既然先後不一，於盤點當時又未對區域
      主管說明金額短少原因，顯與常情不符，故原告此部份主
      張，實難採信。
  (六)再就盤點過程而言，證人丁○○證稱：「在9月2日下午2點
    多時，我到站上作例行性的查核，起因是因為在8月31日電
    腦資料顯示確實在營收上少了3708元，現場有兩位會計及資
    訊廠商唐先生在加油站裡面辦公室後台核對，在核對過程中
    ，除了現場核對，也跟總公司的會計核對現金入帳是否相符
    ，而且8月31日當天原告所保管的週轉金也有短少4900元的
    情形，且營虧3708元是現場加油員的營虧短少，這部分與原
    告無關，另外，週轉金部分原告說他會補足，所以我們才會
    在9月2日才去做二次查核。第二次查核時，9月2日2點多，
    直接作（找零）週轉金和（營收）帳目的核對，加油站現金
    營收部分是正確的，之後才去站長就是原告保管的金庫作查
    帳，查帳的結果（找零）週轉金合計短少6900元。原告當時
    說他會馬上領錢補回，因為我認為這是第二次短少，已經超
    乎我的權限，我馬上打電話通知當時我的主管戊○○副理，
    請他到現場了解，所以副理在四點多有趕到現場，我們有一
    起談，原告有說他會請他老婆拿錢來，原告表示包含3708元
    也算是他的疏失，當天他願意先補回，所以在當天五點多原
    告共補回10608元」等語，另證人戊○○也證稱：「（98年9
    月2日到站上的情形？）因為張先生有通知我到加油站說有
    營收短少及（找零）週轉金短少的情形，如果加油站有營收
    短少或（找零）週轉金短少是管理上很嚴重的事情，不管是
    人為或非人為的因素，我們再一次開金庫確認確實有（找零
    ）週轉金短少，印象中當時原告表示8月31日可能是誤將營
    收與（找零）週轉金混在一起多匯款給公司，才會發生短少
    ，但公司財務部會計到現場查證，並沒有多匯款的情形，9
    月2日（找零）週轉金再次短少，原告並未多做解釋，只說
    是擔任加油的年輕員工，換錢的時候可能換錯了，因為加油
    員要換零錢方便找錢給客人。我並沒有接受原告的解釋，因
    為當時營收部分的現金並沒有錯誤，也沒有多6900元，所以
    不可能發生換錯錢的事。所以原告後來才說他要補回」等語
    （本院卷第26頁反面、第27頁）。由上述證詞內容，再參照
    原告所不爭執的三份盤點單可知，
    1.被告區域主管丁○○於98年8月28日第1次前往查帳時，當
      時即發現有找零週轉金短少4,900元之情形，原告當時表
      示應為電腦帳務資料異常所以不慎將找零週轉金併入營收
      匯回總公司所致。
    2.98年8月31日區域主管丁○○再次到站上查核，並請總公
      司會計協助清查營收回存金額，另請電腦系統廠商乙○○
      查明系統異常情形，當日將電腦維修完成且帳務資料回復
      確認無誤之後，確認找零週轉金短少4900元、營虧短少
      3708元，並無將找零週轉金多回存公司之情形，而原告當
      下已表示將補回金額8608元（即4900+3708=8608）。且主
      管丁○○並於事後告知近日將再到站抽盤。
    3.98年9月2日區域主管丁○○再度執行稽核，核對營收金額
      無誤，但原告保管之找零週轉金短少金額卻增加為6,900
      元，原告雖向副理戊○○解釋是擔任加油的年輕員工換錯
      錢所致，但不為戊○○所接受，表示當時營收部分的現金
      並沒有錯誤，也沒有多6900元，所以不可能發生換錯錢的
      事，原告即於當日下午5點20分左右補回13608元（即8月
      31日營虧3708元+9月2日盤點站長找零週轉金短少6900元
      +9月2日盤點晚間領班短少找零週轉金3000元=13608元）
      。
    4.上述盤點過程，原告均在場會同盤點，並經原告加以說明
      短少金額原因，被告亦協同會計人員、電腦廠商會同查帳
      並將電腦修復完畢，而對於原告所為解釋，被告公司主管
      人員也告以不採信之理由，由此過程觀之，並無原告所指
      「未予原告任何申覆機會，未盡查明程序」之情形。何況
      ，原告就其所保管之找零週轉金短少原因，不僅先後說詞
      不一（或稱應為電腦帳務資料異常所以不慎將找零週轉金
      併入營收匯回總公司所致，或稱是擔任加油的年輕員工換
      錯錢所致，或稱是8月31日有員工表示有少給零錢，又撥
      了兩千多元給他，所以短少金額才會增加到6900元），且
      就「曾於8月31日再將找零週轉金撥兩千多元給一位員工
      」之說詞當下也未向證人丁○○表明，顯與常情不符，原
      告自認該筆1萬元找零週轉金確由其保管在站長個人所使
      用之金庫內，但卻無法說明其保管之金額短少原因，故被
      告指原告有涉嫌挪用公款之情事，應非無據。
  (七)按被告工作規則第11條規定，「本公司員工有下列情形之一
    者，本公司得不經預告終止勞動契約：(1)………(4)違反勞動
    契約或本工作規則（含相關章節）情節重大者(7)利用職務營
    私、舞弊、挪用公款或接受賄賂、佣金者」。又勞動基準法
    第12條第4項規定「違反工作契約或工作規則，情節重大者
    」雇主得不經預告，終止勞動契約。原告自認於進入被告公
    司任職時就已看過工作規則（本院卷第44頁），而原告既擔
    任加油站站長一職，工作內容即應將該站金錢帳目、設備、
    生財器具、人員管理維持正常狀態（本院卷第26頁反面），
    原告明知公司帳務、站務作業程序，卻違反規定將找零週轉
    金與營收款項混在一起造成容易發生錯帳情形（本院卷第44
    頁反面）。又加油站業者每天需收大量現金，因此對於金錢
    保管之誠實義務有高度要求，原告既係被告之站長，每天需
    接觸被告公司之零用金、找零週轉金及站上每天之營收款項
    ，亦為該站財務收入之監督者，於98年8月28日第一次遭區
    域主管查獲找零週轉金短少4900元情事後，仍不思尋求彌補
    ，竟接連再於同年8月31日、9月2日二次遭區域主管盤點均
    查獲其所保管之找零週轉金金額短少之情形，且金額也從
    4900元增加為6900元，又無法就金額短少原因作合理解釋，
    此舉顯已嚴重違反其對公司之忠誠義務，與被告命原告忠誠
    執行職務之本質相違，破壞被告對其信任關係，已明顯使兩
    造勞動關係受有干擾、阻礙。再審酌原告發生金額不符之情
    形已非第一次，原告之前在被告淡水站擔任站長期間即已因
    「站務管理缺失未能確實盡站長職務之責、未確實依規定盤
    點金庫內站上找零金」之事由，被提報懲戒記1小過處分，
    並調職到林口三站服務，有被告公司獎懲提報單一份為證（
    本院調字卷第27號），顯見被告並非原告初犯即給予解僱之
    嚴厲處分。另外，復參酌被告曾於96年11月8日以當時關廟
    站站長私自動用公款而予以開除、於98年2月4日以當時崑山
    站洗車員當班洗車台數與繳回之洗車報表之台數、金額不符
    而予以開除、於98年7月8日以新竹延平站加油員私自動用領
    班保管金庫之現金9851元而予以開除、站長也因未依規定每
    日盤點金庫金額同時記1個小過等相關案例，此有被告獎懲
    提報單附卷可稽（本院卷第59、60、63頁），足見被告公司
    對所屬站長及相關人員之忠誠義務要求甚嚴，舉凡涉及私自
    動用公款者，均給予開除之處分，以維持企業活動之秩序。
    因此，被告既有相當證據足以認定原告涉嫌挪用公款，原告
    復未能合理解釋金額短少之原因，故被告以原告違反工作規
    則已達情節重大，客觀上實無法期待被告再繼續該勞動關係
    之可能性，而為解雇原告告之行為，即符合勞動基準法第12
    條第1項第4款之規定，亦符合前述程序正當性原則、比例原
    則、平等原則及最後手段性原則。
六、綜上所述，被告既以原告個人行為不當，嚴重違反公司工作
    規則第11條第(4)、(7)款及違反勞動基準法第12條第1項第4款
    之規定，於98年9月8日合法解僱原告，則兩造間原有之僱傭
    關係應已合法終止，且依照勞動基準法第18條規定，原告亦
    不得向雇主請求加發預告期間工資及資遣費。另外，被告於
    發布解雇人事命令前，已給予原告充分申覆機會，也協同會
    計人員、電腦廠商到場查帳並修復電腦，並盡查明程序，原
    告亦無法合理說明公款短少之原因，被告最後不得已始將原
    告解雇，即無原告所稱其人格、尊嚴受損之情形存在。從而
    ，原告主張依勞工法令與勞動契約，請求被告應於公司網站
    上刊登道歉啟事，並給付原告資遣費22萬4447元，均無理由
    ，應予駁回。
七、本案事證已臻明確，兩造其餘主張陳述及所提之證據暨所提
    之攻擊防禦方法，經本院審酌後，認與本案判斷結果無影響
    ，均毋庸再予一一審酌，附此敘明。
八、結論：原告之訴為無理由，依民事訴訟法第78條，判決如主
    文。
中    華    民    國    99    年    11    月    3     日
                  民事第三庭    法  官  劉以全
以上正本係照原本作成
如對本判決上訴，須於判決送達後20日內向本院提出上訴狀。如
委任律師提起上訴者，應一併繳納上訴審裁判費。
中    華    民    國    99    年    11    月    3     日
                                書記官  余富琦

司法院資訊處製作；財團法人民間司法改革基金會備份。
